---
title: "trabajo estadistica 1"
format:
  html:
    css: styles.css
editor: visual
---

# Sexismo benevolente y legitimación de la desigualdad

**Introducción**

La presente investigación analiza el fenómeno del sexismo en la vida social, poniendo especial atención en sus formas menos evidentes, cotidianas y socialmente aceptadas. Desde esta perspectiva, resulta relevante considerar que no todas estas expresiones se manifiestan de manera explícita o conflictiva; por el contrario, muchas operan a través de prácticas, discursos y normas culturales que contribuyen a la naturalización y legitimación de las diferencias entre hombres y mujeres. En este marco, se considera el sexismo como un fenómeno multidimensional que incluye tanto formas hostiles como benevolentes, las cuales, aunque distintas en su expresión, contribuyen a la reproducción de desigualdades de género.

Para abordar esta temática, resulta necesario delimitar conceptualmente el sexismo y sus alcances. En este sentido, el sexismo se entiende como un conjunto de actitudes, creencias y prácticas que establecen y justifican la desigualdad entre hombres y mujeres, sustentadas en la atribución de características diferenciadas según el género y en la legitimación de jerarquías sociales basadas en dichas diferencias (Glick & Fiske, 1996; Pratto et al., 1994). Asimismo, puede comprenderse como un fenómeno de carácter ambivalente, en tanto integra dos dimensiones: el sexismo hostil, que se expresa mediante actitudes abiertamente negativas hacia las mujeres, y el sexismo benevolente, que consiste en evaluaciones subjetivamente positivas que, sin embargo, refuerzan su subordinación a través de la asignación de roles tradicionales. Ambas dimensiones serán consideradas en el análisis, en tanto permiten captar distintas formas de expresión del prejuicio de género. Por su parte, el prejuicio se entiende como una disposición actitudinal negativa hacia grupos sociales, vinculada a la mantención de jerarquías y desigualdades entre grupos (Pratto et al., 1994; Ho et al., 2012).

A su vez, estas formas de desigualdad pueden ser comprendidas en el marco de la teoría de la dominancia social, la cual plantea que las sociedades humanas tienden a organizarse en sistemas jerárquicos basados en grupos, en los que ciertos grupos mantienen posiciones de poder y privilegio sobre otros, sustentados por ideologías y prácticas que legitiman y reproducen dichas desigualdades (Sidanius & Pratto, 1999).

Desde esta perspectiva, tanto la teoría del sexismo ambivalente como la teoría de la dominancia social permiten comprender cómo distintas formas de prejuicio de género, tanto de carácter hostil como benevolente, pueden contribuir a la legitimación de jerarquías de género. Sin embargo, en contextos donde se promueven ideales de igualdad, la persistencia de estas prácticas plantea una posible tensión entre principios normativos y formas cotidianas de interacción social.

A nivel individual, estas dinámicas estructurales se expresan a través de actitudes y percepciones que contribuyen a la reproducción simbólica de dichas jerarquías, manifestándose en orientaciones como el sexismo y las creencias asociadas a la legitimación de la desigualdad social.

En función de lo anterior, la investigación se orienta a responder la siguiente pregunta:

**¿En qué medida las distintas formas de sexismo (benevolente y hostil) se asocian con las orientaciones hacia la dominación social y la legitimación de la desigualdad?**

Centrar el análisis en el sexismo como fenómeno multidimensional responde a su capacidad de operar tanto de forma explícita como sutil en la reproducción de desigualdades de género. Mientras el sexismo hostil se manifiesta mediante actitudes abiertamente negativas, el sexismo benevolente se expresa a través de evaluaciones aparentemente positivas que refuerzan roles tradicionales y relaciones de dependencia. En este sentido, ambas dimensiones permiten captar distintas formas en que las jerarquías de género se sostienen en la vida social.

A su vez, estas actitudes pueden ser comprendidas en relación con orientaciones más amplias hacia la dominación social, particularmente a través del concepto de orientación a la dominancia social (SDO), entendido como la tendencia individual a preferir y legitimar relaciones jerárquicas entre grupos (Pratto et al., 1994). Desde esta perspectiva, el sexismo puede interpretarse como una expresión específica de dichas orientaciones, en la medida en que contribuye a la mantención de desigualdades estructurales entre hombres y mujeres.

A partir de ello, se establece como primera línea de análisis la comparación de los niveles de sexismo, tanto benevolente como hostil, según género y edad, con el objetivo de identificar posibles patrones diferenciales en su distribución. se plantea la siguiente hipótesis:

**H1: Los niveles de sexismo, tanto benevolente como hostil, tenderán a ser más elevados en hombres y en personas de mayor edad.**

En segundo lugar, resulta pertinente analizar la relación entre el sexismo y las orientaciones hacia la legitimación de la desigualdad, en tanto estas permiten evaluar cómo los individuos interpretan y justifican las jerarquías presentes en la estructura social. En esta investigación, se consideran tres dimensiones analíticas: la dominación grupal, que agrupa actitudes favorables a la jerarquía entre grupos; la meritocracia, que atribuye las diferencias sociales a factores individuales como el esfuerzo y las habilidades; y el igualitarismo, orientado a la reducción de las desigualdades mediante la igualdad de oportunidades. En este marco, se formula la siguiente hipótesis:

**H2: El sexismo, tanto benevolente como hostil, se asociará positivamente con la dominación grupal y las creencias meritocráticas, y negativamente con el igualitarismo.**

El objetivo general de esta investigación es analizar la relación entre el sexismo, en sus dimensiones benevolente y hostil, y las orientaciones hacia la legitimación de la desigualdad social, así como su variación según características sociodemográficas.

**Metodología**

El presente estudio utiliza datos de la cuarta ola del Estudio Longitudinal Social de Chile (ELSOC 2019), desarrollado por el Centro de Estudios de Conflicto y Cohesión Social (COES). La población objetivo corresponde a hombres y mujeres entre 18 y 75 años residentes en zonas urbanas del país, y la muestra fue seleccionada mediante un diseño probabilístico, estratificado y multietápico. El tamaño muestral final corresponde aproximadamente a N = 2900 individuos.

**Operacionalización de las variables**

Para capturar los constructos latentes, se construyeron índices a partir del promedio de ítems (“rowMeans”), previa recodificación de valores perdidos y respuestas no sustantivas. En particular, las categorías “No sabe” y “No responde”, codificadas como -888 y -999 respectivamente en la base de datos, fueron transformadas en valores perdidos (NA) antes de cualquier cálculo, con el fin de evitar sesgos en la estimación.

Asimismo, para asegurar la correcta dirección de las escalas, se procedió a invertir aquellos ítems redactados en sentido igualitario mediante la fórmula (puntuación máxima + 1) - x, garantizando que valores más altos representen consistentemente una mayor presencia del constructo medido. La consistencia interna de cada escala fue evaluada mediante el coeficiente Alfa de Cronbach.

- **Sexismo benevolente (VD1):** Se construyó a partir de la batería G01 (ítems g01_1 y g01_2, escala Likert 1–5: 1 = Totalmente en desacuerdo, 5 = Totalmente de acuerdo), que evalúa creencias que idealizan y refuerzan roles tradicionales de género desde una perspectiva aparentemente positiva. Los ítems se mantuvieron en su dirección original, de modo que valores más altos indican mayor nivel de sexismo benevolente. El índice fue calculado como el promedio de los ítems.

- **Sexismo hostil (VD2):** Se construyó a partir de la batería G01 (ítems g01_3, g01_4 y g01_5, escala Likert 1–5), que evalúa actitudes abiertamente negativas y conflictivas hacia las mujeres. Los ítems se mantuvieron en su dirección original, de modo que valores más altos indican mayor nivel de sexismo hostil. El índice fue calculado como el promedio de los ítems.

- **Dominación grupal (Predictor 1):** Se construyó a partir de la batería C18 (ítems c18_01 y c18_12, escala Likert 1–5: 1 = Totalmente en desacuerdo, 5 = Totalmente de acuerdo), que evalúa actitudes favorables a la jerarquía entre grupos. Los ítems se mantuvieron en su dirección original, de modo que valores más altos indican mayor nivel de legitimación de la desigualdad. El índice fue calculado como el promedio de los ítems.

- **Oposición a la igualdad (Predictor 2):** Se construyó a partir de la batería C18 (ítems c18_02 y c18_03, escala Likert 1–5), que evalúa el apoyo a la igualdad de oportunidades entre grupos. Ambos ítems fueron invertidos para asegurar consistencia direccional, de modo que valores más altos en el índice reflejan una mayor oposición a la igualdad y una mayor orientación hacia la desigualdad. El índice fue calculado como el promedio de los ítems.

- **Meritocracia (Predictor 3):** Se construyó a partir de la batería C18 (ítems c18_09 y c18_10, escala Likert 1–5), que evalúa la atribución del éxito a factores individuales como el esfuerzo y las habilidades. El ítem c18_13 (“En Chile las personas tienen igualdad de oportunidades para salir adelante”) fue excluido del índice debido a su correlación negativa con el resto de la escala, evidenciada mediante el coeficiente Alfa de Cronbach. Los ítems restantes se mantuvieron en su dirección original, de modo que valores más altos indican mayor adhesión a creencias meritocráticas. El índice fue calculado como el promedio de los ítems.

**Tabla explicativa de variables seleccionadas**

| Variable                       | Ítems utilizados            |
|--------------------------------|-----------------------------|
| Sexismo benevolente (VD1)      | g01_1, g01_2                |
| Sexismo hostil (VD2)           | g01_3, g01_4, g01_5         |
| Legitimación de la desigualdad | c18_01, c18_12              |
| Meritocracia                   | c18_09, c18_10              |
| Igualitarismo                  | c18_02, c18_03 (invertidos) |

```{r}

# librerias, leer base y elegir variables #

library(tidyverse)
library(psych)
library(haven)
library(readxl)

elsoc19 <- read_sav("ELSOC_W04_v2.01.sav")



varelsoc19 <- elsoc19 %>% select(r13_sexo_01, r13_edad_01, g01_01, g01_02, g01_03, g01_04, g01_05,c18_01,c18_12, c18_02, c18_03, c18_09, c18_10, c18_13)



```

```{r}

#limpieza casos perdidos, inversion #

varelsoc19[varelsoc19 == -888 | varelsoc19 == -999] <- NA

varelsoc19 <- varelsoc19 %>%
  mutate(
    c18_02_inv = 6 - c18_02,
    c18_03_inv = 6 - c18_03
  )


  
```

### Dado que la escala global de sexismo presentó baja consistencia interna (α = .58), se optó por distinguir entre sexismo benevolente y sexismo hostil, en línea con la propuesta teórica de Glick y Fiske (1996).

```{r}

# revision de datos con alfa de cronbach #


library(psych)


alpha_sexismo_b <- psych::alpha(varelsoc19 %>% 
  select(g01_01, g01_02)) #sexismo benevolente

alpha_sexismo_b$total


alpha_sexismo_h <- psych::alpha(varelsoc19 %>% 
  select(g01_03, g01_04, g01_05)) #sexismo hostil

alpha_sexismo_h$total

# Las subescalas de sexismo benevolente (α = .52) y hostil (α = .53) presentaron una consistencia interna moderada, lo que puede atribuirse al reducido número de ítems y a la heterogeneidad conceptual de las afirmaciones incluidas.

alpha_sdod <- psych::alpha(varelsoc19 %>% 
  select(c18_01, c18_12)) # SDO-D

alpha_sdod$total

alpha_sdoe <- psych::alpha(varelsoc19 %>% 
  select(c18_02_inv, c18_03_inv)) #SDO-E

alpha_sdoe$total

alpha_meritocracia <- psych::alpha(varelsoc19 %>% 
  select(c18_09, c18_10 )) #meritocracia


alpha_meritocracia$total #El ítem c18_13 fue excluido del índice de meritocracia debido a su correlación negativa con el resto de la escala, evidenciada mediante el alfa de Cronbach.
```

paparapapapap

```{r}

#creacion indices continuos (promedios) #

varelsoc19 <- varelsoc19 %>%
  mutate(
    sexismo_b = rowMeans(
      select(., g01_01, g01_02),
      na.rm = TRUE
    ),

    sexismo_h = rowMeans(
      select(., g01_03, g01_04, g01_05),
      na.rm = TRUE
    ),

    sdo_d = rowMeans(
      select(., c18_01, c18_12),
      na.rm = TRUE
    ),

    sdo_e = rowMeans(
      select(., c18_02_inv, c18_03_inv),
      na.rm = TRUE
    ),

    meritocracia = rowMeans(
      select(., c18_09, c18_10),
      na.rm = TRUE
    )
  )

summary(varelsoc19 %>% 
  select(sexismo_b, sexismo_h, sdo_d, sdo_e, meritocracia))
```

```         
```

en promedio, la muestra muestra niveles relativamente altos de sexismo benevolente (median 4)

as actitudes hostiles hacia las mujeres son más moderadas que las benevolentes (median 3)

en promedio, la muestra tiende a rechazar jerarquías grupales explícitas ( median 2.50)

la muestra muestra baja oposición a la igualdad (median 2)

apoyo moderado a la idea de que el esfuerzo/inteligencia son recompensados ( median 2.50)

## h1: los niveles de sexismo benevolente variarán según género y edad, siendo más altos en hombres y en individuos de mayor edad

continuo?

```{r}
#para el genero t test, comparar si el sexismo benevolente es difenrente entre hombres y mujeres

t.test(sexismo_b ~ r13_sexo_01, data = varelsoc19)

# edad usaremos pearsons, para ver si la edad aumenta el sexismo benevolente

cor.test(varelsoc19$sexismo_b,
         varelsoc19$r13_edad_01)

# podriamos usar anova si agrupamos edad por grupos
```

## h2: sexismo benevolente se asociará positivamente con legitimación de desigualdad y negativamente con igualitarismo

```{r}
 
# legitimacion de desigualdad

cor.test(varelsoc19$sexismo_b,
         varelsoc19$sdo_d)

cor.test(varelsoc19$sexismo_b,
         varelsoc19$meritocracia)

#igualitariasmo

cor.test(varelsoc19$sexismo_b,
         varelsoc19$sdo_e)
```

a
