---
title: "trabajo estadistica 1"
format: html
editor: visual
---

# posible pregunta: ¿ existe relacion entre actitudes sexistas y la legitimacion de la desigualdad social en chile?

o: ¿En qué medida las actitudes sexistas se asocian con mayores niveles de orientación a la dominancia social y creencias meritocráticas?

# variables de sexismo

### sexismo benevolente:

g01_1:Las mujeres tienden a ser más refinadas y a tener un mejor gusto que los hombres

g01\_ 2 : Las mujeres deberían ser queridas y protegidas por los hombres

### sexismo hostil o tradicional:

g01_3: En nombre de la igualdad, muchas mujeres intentan conseguir ciertos privilegios

g01\_ 4: Generalmente, cuando una mujer es derrotada limpiamente se queja de haber sufrido discriminación

g01_5: Cuando no hay muchos trabajos disponibles, los hombres deberían tener más derecho a un trabajo que las mujeres

\

## variables dominacion

### dominacion grupal:

### c18_01: Una sociedad ideal requiere que algunos grupos estén en una posición superior y otros

c18_12: Algunos grupos de personas son simplemente inferiores a otros grupos

### oposicion a la igualdad

c18_02: Debiéramos trabajar para dar a todos los grupos la misma oportunidad de tener éxito

c18\_ 03: Deberíamos hacer todo lo posible por igualar las condiciones de diferentes grupos

### meritocracia:

c18_09: En Chile las personas son recompensadas por sus esfuerzos

c18_010: En Chile las personas son recompensadas por su inteligencia y habilidades

c18_13: En Chile las personas tienen igualdad de oportunidades para salir adelante

### El ítem c18_13 fue excluido del índice de meritocracia debido a su correlación negativa con el resto de la escala, evidenciada mediante el alfa de Cronbach.

```{r}

# librerias, leer base y elegir variables #

library(tidyverse)
library(psych)
library(haven)
library(readxl)

elsoc19 <- read_sav("ELSOC_W04_v2.01.sav")



varelsoc19 <- elsoc19 %>% select(g01_01, g01_02, g01_03, g01_04, g01_05,c18_01,c18_12, c18_02, c18_03, c18_09, c18_10, c18_13)



```

```{r}

#limpieza casos perdidos, inversion #

varelsoc19[varelsoc19 == -888 | varelsoc19 == -999] <- NA

varelsoc19 <- varelsoc19 %>%
  mutate(
    c18_02_inv = 6 - c18_02,
    c18_03_inv = 6 - c18_03
  )


  
```

### Dado que la escala global de sexismo presentó baja consistencia interna (α = .58), se optó por distinguir entre sexismo benevolente y sexismo hostil, en línea con la propuesta teórica de Glick y Fiske (1996).

```{r}

# revision de datos con alfa de cronbach #


library(psych)


alpha_sexismo_b <- psych::alpha(varelsoc19 %>% 
  select(g01_01, g01_02)) #sexismo benevolente

alpha_sexismo_b$total


alpha_sexismo_h <- psych::alpha(varelsoc19 %>% 
  select(g01_03, g01_04, g01_05)) #sexismo hostil

alpha_sexismo_h$total

# Las subescalas de sexismo benevolente (α = .52) y hostil (α = .53) presentaron una consistencia interna moderada, lo que puede atribuirse al reducido número de ítems y a la heterogeneidad conceptual de las afirmaciones incluidas.

alpha_sdod <- psych::alpha(varelsoc19 %>% 
  select(c18_01, c18_12)) # SDO-D

alpha_sdod$total

alpha_sdoe <- psych::alpha(varelsoc19 %>% 
  select(c18_02_inv, c18_03_inv)) #SDO-E

alpha_sdoe$total

alpha_meritocracia <- psych::alpha(varelsoc19 %>% 
  select(c18_09, c18_10 )) #meritocracia


alpha_meritocracia$total #El ítem c18_13 fue excluido del índice de meritocracia debido a su correlación negativa con el resto de la escala, evidenciada mediante el alfa de Cronbach.
```

paparapapapap

```{r}

#creacion indices continuos (promedios) #

varelsoc19 <- varelsoc19 %>%
  mutate(
    sexismo_b = rowMeans(
      select(., g01_01, g01_02),
      na.rm = TRUE
    ),

    sexismo_h = rowMeans(
      select(., g01_03, g01_04, g01_05),
      na.rm = TRUE
    ),

    sdo_d = rowMeans(
      select(., c18_01, c18_12),
      na.rm = TRUE
    ),

    sdo_e = rowMeans(
      select(., c18_02_inv, c18_03_inv),
      na.rm = TRUE
    ),

    meritocracia = rowMeans(
      select(., c18_09, c18_10),
      na.rm = TRUE
    )
  )

summary(varelsoc19 %>% 
  select(sexismo_b, sexismo_h, sdo_d, sdo_e, meritocracia))
```

```         
```

en promedio, la muestra muestra niveles relativamente altos de sexismo benevolente (median 4)

as actitudes hostiles hacia las mujeres son más moderadas que las benevolentes (median 3)

en promedio, la muestra tiende a rechazar jerarquías grupales explícitas ( median 2.50)

la muestra muestra baja oposición a la igualdad (median 2)

apoyo moderado a la idea de que el esfuerzo/inteligencia son recompensados ( median 2.50)

```{r}

```
