---
title: "trabajo estadistica 1"
format:
  html:
    css: styles.css
editor: visual
---

# Sexismo benevolente y legitimación de la desigualdad

**Introducción**

La presente investigación analiza el fenómeno del sexismo en la vida social, poniendo especial atención en sus formas menos evidentes, cotidianas y socialmente aceptadas. Desde esta perspectiva, resulta relevante considerar que no todas estas expresiones se manifiestan de manera explícita o conflictiva; por el contrario, muchas operan a través de prácticas, discursos y normas culturales que contribuyen a la naturalización y legitimación de las diferencias entre hombres y mujeres.

Para abordar esta temática, resulta necesario delimitar conceptualmente el sexismo y sus alcances. En este sentido, el sexismo se entiende como un conjunto de actitudes, creencias y prácticas que establecen y justifican la desigualdad entre hombres y mujeres, sustentadas en la atribución de características diferenciadas según el género y en la legitimación de jerarquías sociales basadas en dichas diferencias (Glick & Fiske, 1996; Pratto et al., 1994). Asimismo, puede comprenderse como un fenómeno de carácter ambivalente, en tanto integra dos dimensiones: el sexismo hostil, que se expresa mediante actitudes abiertamente negativas hacia las mujeres, y el sexismo benevolente, que consiste en evaluaciones subjetivamente positivas que, sin embargo, refuerzan su subordinación a través de la asignación de roles tradicionales. Por su parte, el prejuicio se entiende como una disposición actitudinal negativa hacia grupos sociales, vinculada a la mantención de jerarquías y desigualdades entre grupos (Pratto et al., 1994; Ho et al., 2012).

A su vez, estas formas de desigualdad pueden ser comprendidas en el marco de la teoría de la dominancia social, la cual plantea que las sociedades humanas tienden a organizarse en sistemas jerárquicos basados en grupos, en los que ciertos grupos mantienen posiciones de poder y privilegio sobre otros, sustentados por ideologías y prácticas que legitiman y reproducen dichas desigualdades (Sidanius & Pratto, 1999).

En este sentido, tanto la teoría del sexismo ambivalente como la teoría de la dominancia social permiten comprender cómo ciertas formas de prejuicio, especialmente aquellas de carácter benevolente, pueden contribuir a la legitimación de jerarquías de género. Sin embargo, en contextos donde se promueven ideales de igualdad, la persistencia de estas prácticas plantea una posible tensión entre principios normativos y formas cotidianas de interacción social. 

En este sentido, estas dinámicas estructurales pueden expresarse a nivel individual a través de actitudes y percepciones que contribuyen a la reproducción simbólica de dichas jerarquías.

A partir de ello, la investigación se orienta a responder la siguiente pregunta: 

**¿En qué medida el sexismo benevolente se asocia con percepciones de justicia social y con la legitimación de la desigualdad de género?**

Centrar el análisis en el sexismo benevolente responde a su particular capacidad de operar de manera no conflictiva y socialmente aceptada. A diferencia del sexismo hostil, que se manifiesta mediante actitudes abiertamente negativas, el sexismo benevolente se expresa a través de formas aparentemente positivas, como la protección, la caballerosidad o la idealización de la mujer, lo que dificulta su identificación como una forma de desigualdad. Esta característica lo convierte en una dimensión especialmente relevante de análisis, ya que permite observar cómo la subordinación de género puede reproducirse sin generar rechazo explícito, sosteniéndose a través de normas culturales ampliamente legitimadas. En este sentido, su estudio ofrece una vía para captar manifestaciones más sutiles del sexismo que no serían detectadas mediante aproximaciones centradas únicamente en actitudes hostiles (Glick & Fiske, 1996).

A partir de ello, se establece como primera línea de análisis la comparación de los niveles de sexismo benevolente según género y edad, con el objetivo de identificar posibles patrones diferenciales en su distribución. Se plantea la siguiente hipótesis 

**H1: Los niveles de sexismo benevolente tenderán a ser más elevados en hombres y en personas de mayor edad.**

En segundo lugar, resulta pertinente analizar su relación con las percepciones de justicia social, en tanto estas permiten evaluar cómo los individuos interpretan y legitiman las desigualdades presentes en la estructura social. La justicia social se entiende como el conjunto de percepciones y valoraciones asociadas a la equidad, la distribución de recursos y la legitimidad de las diferencias sociales. En esta investigación, se consideran tres dimensiones analíticas: la legitimación de la desigualdad, que agrupa actitudes favorables a la jerarquía social, la meritocracia y el orden social; el igualitarismo, orientado a la reducción de las desigualdades mediante la igualdad de oportunidades; y la crítica a la desigualdad, que refiere a la percepción de injusticia frente a las diferencias sociales existentes. En este marco, se formula la siguiente hipótesis:

**H2: El sexismo benevolente se asociará positivamente con la legitimación de la desigualdad y las creencias meritocráticas, y negativamente con el igualitarismo y la crítica a la desigualdad.**

El objetivo general de esta investigación es analizar la relación entre el sexismo benevolente y las percepciones de justicia social, así como su variación según características sociodemográficas, en relación con la legitimación de la desigualdad de género.

**Metodología**

El presente estudio utiliza los datos de la Encuesta Nacional de Derechos Humanos 2020, aplicada por el Instituto Nacional de Derechos Humanos (INDH) de Chile. La muestra es de carácter probabilístico y representativa de la población mayor de 14 años residente en el país, con un tamaño muestral de N=6.211casos. **(revisar datos no precisos)**

**Operacionalización de las variables**

Para capturar los constructos latentes, se procedió a la construcción de índices a partir del promedio de ítems (“rowMeans”), previa recodificación de valores perdidos y respuestas no sustantivas. En particular, las categorías “No sabe” y “No responde”, codificadas como -888 y -999 respectivamente en la base de datos, fueron transformadas en valores perdidos (NA) antes de cualquier cálculo, con el fin de evitar sesgos en la estimación.

Asimismo, para asegurar la correcta dirección de las escalas, se procedió a invertir aquellos ítems redactados en sentido igualitario mediante la fórmula (puntuación máxima + 1) - x, garantizando que valores más altos representen consistentemente una mayor presencia del constructo medido.

La consistencia interna de cada escala será evaluada mediante el coeficiente Alfa de Cronbach.

- **Sexismo Benevolente (Variable Dependiente):** Construido a partir de la batería C19 (2 ítems, escala Likert 1–5: 1 = Totalmente en desacuerdo, 5 = Totalmente de acuerdo), que evalúa creencias tradicionales sobre el rol de la mujer en el ámbito familiar. Uno de los ítems es **invertido**, ya que está redactado en sentido igualitario, mientras que el otro se mantiene en su dirección original. El índice será calculado como el promedio de los ítems, de modo que valores más altos indiquen mayor nivel de sexismo benevolente.

-  **Legitimación de la Desigualdad (Predictor 1):** Construido a partir de la batería C18 (5 ítems, escala Likert 1–5: 1 = Totalmente en desacuerdo, 5 = Totalmente de acuerdo), que evalúa actitudes favorables a la jerarquía social, el orden y la autoridad. Los ítems se consideran en su dirección original (**no invertidos**), ya que están redactados en sentido pro-desigualdad. El índice será calculado como el promedio de los ítems.

-  **Creencias Meritocráticas (Predictor 2):** Construido a partir de la batería C18 (2 ítems, escala Likert 1–5), que evalúa la atribución del éxito a factores individuales como el esfuerzo y las habilidades. Los ítems se consideran en su dirección original (**no invertidos**), dado que su formulación es consistente con el constructo. El índice será calculado como el promedio de los ítems.

-  **Igualitarismo (Predictor 3):** Construido a partir de la batería C18 (2 ítems, escala Likert 1–5), que mide el apoyo a la igualdad de oportunidades. Los ítems son **invertidos**, ya que están redactados en sentido igualitario, de modo que valores más altos en el índice reflejen una menor adhesión a la igualdad y mayor cercanía a posiciones favorables a la desigualdad.

- **Crítica a la Desigualdad (Predictor 4):** Construido a partir de la batería C18 (1 ítem, escala Likert 1–5), que evalúa la percepción de injusticia frente a las desigualdades sociales. El ítem es **invertido**, dado que su redacción expresa una crítica a la desigualdad, y se requiere alinear su dirección con el resto de los indicadores del modelo.

# variables de sexismo

### sexismo benevolente:

g01_1:Las mujeres tienden a ser más refinadas y a tener un mejor gusto que los hombres

g01\_ 2 : Las mujeres deberían ser queridas y protegidas por los hombres

### sexismo hostil o tradicional:

g01_3: En nombre de la igualdad, muchas mujeres intentan conseguir ciertos privilegios

g01\_ 4: Generalmente, cuando una mujer es derrotada limpiamente se queja de haber sufrido discriminación

g01_5: Cuando no hay muchos trabajos disponibles, los hombres deberían tener más derecho a un trabajo que las mujeres

\

## variables dominacion

### dominacion grupal:

### c18_01: Una sociedad ideal requiere que algunos grupos estén en una posición superior y otros

c18_12: Algunos grupos de personas son simplemente inferiores a otros grupos

### oposicion a la igualdad

c18_02: Debiéramos trabajar para dar a todos los grupos la misma oportunidad de tener éxito

c18\_ 03: Deberíamos hacer todo lo posible por igualar las condiciones de diferentes grupos

### meritocracia:

c18_09: En Chile las personas son recompensadas por sus esfuerzos

c18_010: En Chile las personas son recompensadas por su inteligencia y habilidades

c18_13: En Chile las personas tienen igualdad de oportunidades para salir adelante

### El ítem c18_13 fue excluido del índice de meritocracia debido a su correlación negativa con el resto de la escala, evidenciada mediante el alfa de Cronbach.

```{r}

# librerias, leer base y elegir variables #

library(tidyverse)
library(psych)
library(haven)
library(readxl)

elsoc19 <- read_sav("ELSOC_W04_v2.01.sav")



varelsoc19 <- elsoc19 %>% select(r13_sexo_01, r13_edad_01, g01_01, g01_02, g01_03, g01_04, g01_05,c18_01,c18_12, c18_02, c18_03, c18_09, c18_10, c18_13)



```

```{r}

#limpieza casos perdidos, inversion #

varelsoc19[varelsoc19 == -888 | varelsoc19 == -999] <- NA

varelsoc19 <- varelsoc19 %>%
  mutate(
    c18_02_inv = 6 - c18_02,
    c18_03_inv = 6 - c18_03
  )


  
```

### Dado que la escala global de sexismo presentó baja consistencia interna (α = .58), se optó por distinguir entre sexismo benevolente y sexismo hostil, en línea con la propuesta teórica de Glick y Fiske (1996).

```{r}

# revision de datos con alfa de cronbach #


library(psych)


alpha_sexismo_b <- psych::alpha(varelsoc19 %>% 
  select(g01_01, g01_02)) #sexismo benevolente

alpha_sexismo_b$total


alpha_sexismo_h <- psych::alpha(varelsoc19 %>% 
  select(g01_03, g01_04, g01_05)) #sexismo hostil

alpha_sexismo_h$total

# Las subescalas de sexismo benevolente (α = .52) y hostil (α = .53) presentaron una consistencia interna moderada, lo que puede atribuirse al reducido número de ítems y a la heterogeneidad conceptual de las afirmaciones incluidas.

alpha_sdod <- psych::alpha(varelsoc19 %>% 
  select(c18_01, c18_12)) # SDO-D

alpha_sdod$total

alpha_sdoe <- psych::alpha(varelsoc19 %>% 
  select(c18_02_inv, c18_03_inv)) #SDO-E

alpha_sdoe$total

alpha_meritocracia <- psych::alpha(varelsoc19 %>% 
  select(c18_09, c18_10 )) #meritocracia


alpha_meritocracia$total #El ítem c18_13 fue excluido del índice de meritocracia debido a su correlación negativa con el resto de la escala, evidenciada mediante el alfa de Cronbach.
```

paparapapapap

```{r}

#creacion indices continuos (promedios) #

varelsoc19 <- varelsoc19 %>%
  mutate(
    sexismo_b = rowMeans(
      select(., g01_01, g01_02),
      na.rm = TRUE
    ),

    sexismo_h = rowMeans(
      select(., g01_03, g01_04, g01_05),
      na.rm = TRUE
    ),

    sdo_d = rowMeans(
      select(., c18_01, c18_12),
      na.rm = TRUE
    ),

    sdo_e = rowMeans(
      select(., c18_02_inv, c18_03_inv),
      na.rm = TRUE
    ),

    meritocracia = rowMeans(
      select(., c18_09, c18_10),
      na.rm = TRUE
    )
  )

summary(varelsoc19 %>% 
  select(sexismo_b, sexismo_h, sdo_d, sdo_e, meritocracia))
```

```         
```

en promedio, la muestra muestra niveles relativamente altos de sexismo benevolente (median 4)

as actitudes hostiles hacia las mujeres son más moderadas que las benevolentes (median 3)

en promedio, la muestra tiende a rechazar jerarquías grupales explícitas ( median 2.50)

la muestra muestra baja oposición a la igualdad (median 2)

apoyo moderado a la idea de que el esfuerzo/inteligencia son recompensados ( median 2.50)

## h1: los niveles de sexismo benevolente variarán según género y edad, siendo más altos en hombres y en individuos de mayor edad

continuo?

```{r}
#para el genero t test, comparar si el sexismo benevolente es difenrente entre hombres y mujeres

t.test(sexismo_b ~ r13_sexo_01, data = varelsoc19)

# edad usaremos pearsons, para ver si la edad aumenta el sexismo benevolente

cor.test(varelsoc19$sexismo_b,
         varelsoc19$r13_edad_01)

# podriamos usar anova si agrupamos edad por grupos
```

## h2: sexismo benevolente se asociará positivamente con legitimación de desigualdad y negativamente con igualitarismo

```{r}
 
# legitimacion de desigualdad

cor.test(varelsoc19$sexismo_b,
         varelsoc19$sdo_d)

cor.test(varelsoc19$sexismo_b,
         varelsoc19$meritocracia)

#igualitariasmo

cor.test(varelsoc19$sexismo_b,
         varelsoc19$sdo_e)
```

a
