---
title: "trabajo estadistica 1"
format:
  html:
    css: styles.css
editor: visual
---

# Sexismo benevolente y legitimación de la desigualdad

**Introducción**

La presente investigación analiza el fenómeno del sexismo en la vida social, poniendo especial atención en sus formas menos evidentes, cotidianas y socialmente aceptadas. Desde esta perspectiva, resulta relevante considerar que no todas estas expresiones se manifiestan de manera explícita o conflictiva; por el contrario, muchas operan a través de prácticas, discursos y normas culturales que contribuyen a la naturalización y legitimación de las diferencias entre hombres y mujeres. En este marco, se considera el sexismo como un fenómeno multidimensional que incluye tanto formas hostiles como benevolentes, las cuales, aunque distintas en su expresión, contribuyen a la reproducción de desigualdades de género.

Para abordar esta temática, resulta necesario delimitar conceptualmente el sexismo y sus alcances. En este sentido, el sexismo se entiende como un conjunto de actitudes, creencias y prácticas que establecen y justifican la desigualdad entre hombres y mujeres, sustentadas en la atribución de características diferenciadas según el género y en la legitimación de jerarquías sociales basadas en dichas diferencias (Glick & Fiske, 1996; Pratto et al., 1994). Asimismo, puede comprenderse como un fenómeno de carácter ambivalente, en tanto integra dos dimensiones: el sexismo hostil, que se expresa mediante actitudes abiertamente negativas hacia las mujeres, y el sexismo benevolente, que consiste en evaluaciones subjetivamente positivas que, sin embargo, refuerzan su subordinación a través de la asignación de roles tradicionales. Ambas dimensiones serán consideradas en el análisis, en tanto permiten captar distintas formas de expresión del prejuicio de género. Por su parte, el prejuicio se entiende como una disposición actitudinal negativa hacia grupos sociales, vinculada a la mantención de jerarquías y desigualdades entre grupos (Pratto et al., 1994; Ho et al., 2012).

A su vez, estas formas de desigualdad pueden ser comprendidas en el marco de la teoría de la dominancia social, la cual plantea que las sociedades humanas tienden a organizarse en sistemas jerárquicos basados en grupos, en los que ciertos grupos mantienen posiciones de poder y privilegio sobre otros, sustentados por ideologías y prácticas que legitiman y reproducen dichas desigualdades (Sidanius & Pratto, 1999).

Desde esta perspectiva, tanto la teoría del sexismo ambivalente como la teoría de la dominancia social permiten comprender cómo distintas formas de prejuicio de género, tanto de carácter hostil como benevolente, pueden contribuir a la legitimación de jerarquías de género. Sin embargo, en contextos donde se promueven ideales de igualdad, la persistencia de estas prácticas plantea una posible tensión entre principios normativos y formas cotidianas de interacción social.

A nivel individual, estas dinámicas estructurales se expresan a través de actitudes y percepciones que contribuyen a la reproducción simbólica de dichas jerarquías, manifestándose en orientaciones como el sexismo y las creencias asociadas a la legitimación de la desigualdad social.

En función de lo anterior, la investigación se orienta a responder la siguiente pregunta:

**¿En qué medida las distintas formas de sexismo (benevolente y hostil) se asocian con las orientaciones hacia la dominación social y la legitimación de la desigualdad?**

Centrar el análisis en el sexismo como fenómeno multidimensional responde a su capacidad de operar tanto de forma explícita como sutil en la reproducción de desigualdades de género. Mientras el sexismo hostil se manifiesta mediante actitudes abiertamente negativas, el sexismo benevolente se expresa a través de evaluaciones aparentemente positivas que refuerzan roles tradicionales y relaciones de dependencia. En este sentido, ambas dimensiones permiten captar distintas formas en que las jerarquías de género se sostienen en la vida social.

A su vez, estas actitudes pueden ser comprendidas en relación con orientaciones más amplias hacia la dominación social, particularmente a través del concepto de orientación a la dominancia social (SDO), entendido como la tendencia individual a preferir y legitimar relaciones jerárquicas entre grupos (Pratto et al., 1994). Desde esta perspectiva, el sexismo puede interpretarse como una expresión específica de dichas orientaciones, en la medida en que contribuye a la mantención de desigualdades estructurales entre hombres y mujeres.

A partir de ello, se establece como primera línea de análisis la comparación de los niveles de sexismo, tanto benevolente como hostil, según género y edad, con el objetivo de identificar posibles patrones diferenciales en su distribución. Se plantea la siguiente hipótesis:

**H1: Los niveles de sexismo, tanto benevolente como hostil, tenderán a ser más elevados en hombres y en personas de mayor edad.**

En segundo lugar, resulta pertinente analizar la relación entre el sexismo y las orientaciones hacia la legitimación de la desigualdad, en tanto estas permiten evaluar cómo los individuos interpretan y justifican las jerarquías presentes en la estructura social. En esta investigación, se consideran tres dimensiones analíticas: la dominación grupal, que agrupa actitudes favorables a la jerarquía entre grupos; la meritocracia, que atribuye las diferencias sociales a factores individuales como el esfuerzo y las habilidades; y la oposición a la igualdad, entendida como el rechazo a la igualdad de oportunidades entre grupos. En este marco, se formula la siguiente hipótesis:

**H2: El sexismo, tanto benevolente como hostil, se asociará positivamente con la dominación grupal y las creencias meritocráticas, y negativamente con el igualitarismo.**

El objetivo general de esta investigación es analizar la relación entre el sexismo, en sus dimensiones benevolente y hostil, y las orientaciones hacia la legitimación de la desigualdad social, así como su variación según características sociodemográficas.

**Metodología**

El presente estudio utiliza datos de la cuarta ola del Estudio Longitudinal Social de Chile (ELSOC 2019), desarrollado por el Centro de Estudios de Conflicto y Cohesión Social (COES). La población objetivo corresponde a hombres y mujeres entre 18 y 75 años residentes en zonas urbanas del país, y la muestra fue seleccionada mediante un diseño probabilístico, estratificado y multietápico. El tamaño muestral final corresponde aproximadamente a N = 2900 individuos.

**Operacionalización de las variables**

Para capturar los constructos latentes, se construyeron índices a partir del promedio de ítems (“rowMeans”), previa recodificación de valores perdidos y respuestas no sustantivas. En particular, las categorías “No sabe” y “No responde”, codificadas como -888 y -999 respectivamente en la base de datos, fueron transformadas en valores perdidos (NA) antes de cualquier cálculo, con el fin de evitar sesgos en la estimación.

Asimismo, para asegurar la correcta dirección de las escalas, se procedió a invertir aquellos ítems redactados en sentido igualitario mediante la fórmula (puntuación máxima + 1) - x, garantizando que valores más altos representen consistentemente una mayor presencia del constructo medido. La consistencia interna de cada escala fue evaluada mediante el coeficiente Alfa de Cronbach.

- **Sexismo benevolente (VD1):** Se construyó a partir de la batería G01 (ítems g01_1 y g01_2, escala Likert 1–5: 1 = Totalmente en desacuerdo, 5 = Totalmente de acuerdo), que evalúa creencias que idealizan y refuerzan roles tradicionales de género desde una perspectiva aparentemente positiva. Los ítems se mantuvieron en su dirección original, de modo que valores más altos indican mayor nivel de sexismo benevolente. El índice fue calculado como el promedio de los ítems.

- **Sexismo hostil (VD2):** Se construyó a partir de la batería G01 (ítems g01_3, g01_4 y g01_5, escala Likert 1–5), que evalúa actitudes abiertamente negativas y conflictivas hacia las mujeres. Los ítems se mantuvieron en su dirección original, de modo que valores más altos indican mayor nivel de sexismo hostil. El índice fue calculado como el promedio de los ítems.

- **Dominación grupal (Predictor 1):** Se construyó a partir de la batería C18 (ítems c18_01 y c18_12, escala Likert 1–5: 1 = Totalmente en desacuerdo, 5 = Totalmente de acuerdo), que evalúa actitudes favorables a la jerarquía entre grupos. Los ítems se mantuvieron en su dirección original, de modo que valores más altos indican mayor nivel de legitimación de la desigualdad. El índice fue calculado como el promedio de los ítems.

- **Oposición a la igualdad (Predictor 2):** Se construyó a partir de la batería C18 (ítems c18_02 y c18_03, escala Likert 1–5), que evalúa el apoyo a la igualdad de oportunidades entre grupos. Ambos ítems fueron invertidos para asegurar consistencia direccional, de modo que valores más altos en el índice reflejan una mayor oposición a la igualdad y una mayor orientación hacia la desigualdad. El índice fue calculado como el promedio de los ítems.

- **Meritocracia (Predictor 3):** Se construyó a partir de la batería C18 (ítems c18_09 y c18_10, escala Likert 1–5), que evalúa la atribución del éxito a factores individuales como el esfuerzo y las habilidades. El ítem c18_13 (“En Chile las personas tienen igualdad de oportunidades para salir adelante”) fue excluido del índice debido a su correlación negativa con el resto de la escala, evidenciada mediante el coeficiente Alfa de Cronbach. Los ítems restantes se mantuvieron en su dirección original, de modo que valores más altos indican mayor adhesión a creencias meritocráticas. El índice fue calculado como el promedio de los ítems.

**Tabla explicativa de variables seleccionadas**

| Variable                  | Ítems utilizados            |
|---------------------------|-----------------------------|
| Sexismo benevolente (VD1) | g01_1, g01_2                |
| Sexismo hostil (VD2)      | g01_3, g01_4, g01_5         |
| Dominación grupal         | c18_01, c18_12              |
| Oposición a la igualdad   | c18_02, c18_03 (invertidos) |
| Meritocracia              | c18_09, c18_10              |

```{r}

# librerias, leer base y elegir variables #

library(tidyverse)
library(psych)
library(haven)
library(readxl)

elsoc19 <- read_sav("ELSOC_W04_v2.01.sav")



varelsoc19 <- elsoc19 %>% select(r13_sexo_01, r13_edad_01, g01_01, g01_02, g01_03, g01_04, g01_05,c18_01,c18_12, c18_02, c18_03, c18_09, c18_10, c18_13)



```

```{r}

#limpieza casos perdidos, inversion #

varelsoc19[varelsoc19 == -888 | varelsoc19 == -999] <- NA

varelsoc19 <- varelsoc19 %>%
  mutate(
    c18_02_inv = 6 - c18_02,
    c18_03_inv = 6 - c18_03
  )


  
```

### 

```{r}

# revision de datos con alfa de cronbach #


library(psych)


alpha_sexismo_b <- psych::alpha(varelsoc19 %>% 
  select(g01_01, g01_02)) #sexismo benevolente

alpha_sexismo_b$total


alpha_sexismo_h <- psych::alpha(varelsoc19 %>% 
  select(g01_03, g01_04, g01_05)) #sexismo hostil

alpha_sexismo_h$total

# Las subescalas de sexismo benevolente (α = .52) y hostil (α = .53) presentaron una consistencia interna moderada, lo que puede atribuirse al reducido número de ítems y a la heterogeneidad conceptual de las afirmaciones incluidas.

alpha_sdod <- psych::alpha(varelsoc19 %>% 
  select(c18_01, c18_12)) # SDO-D

alpha_sdod$total

alpha_sdoe <- psych::alpha(varelsoc19 %>% 
  select(c18_02_inv, c18_03_inv)) #SDO-E

alpha_sdoe$total

alpha_meritocracia <- psych::alpha(varelsoc19 %>% 
  select(c18_09, c18_10 )) #meritocracia


alpha_meritocracia$total 
#El ítem c18_13 fue excluido del índice de meritocracia debido a su correlación negativa con el resto de la escala, evidenciada mediante el alfa de Cronbach.
```

### **Alpha de Crombach**

**Sexismo**

En sexismo benevolente (α = .52) y hostil (α = .53) se observa una consistencia interna moderada, lo que puede atribuirse al reducido número de ítems y a la heterogeneidad conceptual de las afirmaciones incluidas. Si bien estos valores no alcanzan niveles óptimos, los índices presentan una coherencia interna suficiente para captar el constructo en el contexto de este estudio. Por tanto, se consideran pertinentes para los fines de esta investigación, especialmente en su carácter exploratorio.

**Dominación Social**

La escala de dominación grupal presenta una consistencia interna aceptable (α = 0.61), situándose por sobre los valores observados en las escalas de sexismo. Este resultado indica una mayor coherencia entre los ítems que componen el índice, que evidencia que ambos ítems capturan de manera consistente la orientación hacia la jerarquía entre grupos.

**Oposición a la igualdad**

La escala de oposición a la igualdad presenta una alta consistencia interna (α = 0.74), superando el umbral recomendado de 0.70. Este resultado indica que los ítems que componen el índice están fuertemente correlacionados entre sí y capturan de manera coherente el constructo teórico.

**Meritocracia**

La escala de creencias meritocráticas igual  presenta una alta consistencia interna (α = 0.82), superando ampliamente el umbral recomendado de 0.70. Este resultado indica que los ítems que componen el índice están fuertemente correlacionados y capturan de manera coherente el constructo de meritocracia. La correlación promedio entre los ítems (r = 0.70) evidencia una asociación muy alta, lo que sugiere que ambas variables reflejan de forma consistente la creencia de que el éxito social depende de factores individuales como el esfuerzo y las habilidades. 

En conjunto, los resultados muestran que las escalas asociadas a orientaciones ideológicas (meritocracia y oposición a la igualdad) presentan mayores niveles de consistencia interna que las escalas de sexismo, lo que puede atribuirse a una mayor homogeneidad conceptual en sus ítems.

```{r}

#creacion indices continuos (promedios) #

varelsoc19 <- varelsoc19 %>%
  mutate(
    sexismo_b = rowMeans(
      select(., g01_01, g01_02),
      na.rm = TRUE
    ),

    sexismo_h = rowMeans(
      select(., g01_03, g01_04, g01_05),
      na.rm = TRUE
    ),

    sdo_d = rowMeans(
      select(., c18_01, c18_12),
      na.rm = TRUE
    ),

    sdo_e = rowMeans(
      select(., c18_02_inv, c18_03_inv),
      na.rm = TRUE
    ),

    meritocracia = rowMeans(
      select(., c18_09, c18_10),
      na.rm = TRUE
    )
  )

summary(varelsoc19 %>% 
  select(sexismo_b, sexismo_h, sdo_d, sdo_e, meritocracia))
```

## **Analisis de indices continuos:**

En primer lugar, el sexismo benevolente presenta niveles relativamente altos en la muestra (M = 3.88; Md = 4.00), lo que indica una tendencia general a estar de acuerdo con afirmaciones que refuerzan roles tradicionales de género desde una perspectiva aparentemente positiva.

Por su parte, el sexismo hostil muestra niveles más moderados (M = 3.03; Md = 3.00), lo que sugiere una menor adhesión a actitudes abiertamente negativas hacia las mujeres en comparación con el sexismo benevolente.

En relación con la dominación grupal, se observan niveles relativamente bajos (M = 2.59; Md = 2.50), lo que indica una tendencia a rechazar las afirmaciones que justifican jerarquías explícitas entre grupos sociales.

 La oposición a la igualdad presenta niveles bajos (M = 1.75; Md = 2.00), evidenciando una alta adhesión a principios igualitarios en la muestra.

Finalmente, las creencias meritocráticas muestran niveles intermedios (M = 2.63; Md = 2.50), lo que refleja una adhesión moderada a la idea de que el éxito social depende del esfuerzo y las habilidades individuales.

En conjunto, los resultados evidencian una tensión central en las actitudes de la muestra: mientras se observa un bajo apoyo a formas explícitas de desigualdad y una alta adhesión a principios igualitarios, persisten niveles elevados de sexismo benevolente y una adhesión moderada a creencias meritocráticas. Esta aparente contradicción sugiere que la legitimación de la desigualdad de género no se articula necesariamente a través del rechazo abierto a la igualdad, sino mediante formas sutiles, culturalmente aceptadas y difíciles de identificar como prejuicio, que operan de manera indirecta en la reproducción de jerarquías sociales

## **Análisis de estadísticos**

### **H1: Los niveles de sexismo, tanto benevolente como hostil, tenderán a ser más elevados en hombres y en personas de mayor edad.**

```{r}
#para el genero t test, comparar si el sexismo benevolente es difenrente entre hombres y mujeres

t.test(sexismo_b ~ r13_sexo_01, data = varelsoc19)
t.test(sexismo_h ~ r13_sexo_01, data = varelsoc19)

#correlacion de pearsons para edad continua

cor.test(varelsoc19$sexismo_b, varelsoc19$r13_edad_01)
cor.test(varelsoc19$sexismo_h, varelsoc19$r13_edad_01)

# podriamos usar anova para medir edad por grupos

varelsoc19 <- varelsoc19 %>%
  mutate(
    edad_grupo = case_when(
      r13_edad_01 < 30 ~ "Joven",
      r13_edad_01 >= 30 & r13_edad_01 < 50 ~ "Adulto",
      r13_edad_01 >= 50 ~ "Mayor"
    )
  )

anova_b <- aov(sexismo_b ~ edad_grupo, data = varelsoc19)
summary(anova_b)

anova_h <- aov(sexismo_h ~ edad_grupo, data = varelsoc19)
summary(anova_h)

#grafico anova

ggplot(varelsoc19, aes(x = edad_grupo, y = sexismo_b)) +
  geom_boxplot()

ggplot(varelsoc19, aes(x = edad_grupo, y = sexismo_h)) +
  geom_boxplot()
```

Para evaluar la H1, se realizaron pruebas de muestras independientes para comparar los niveles de sexismo benevolente y hostil según género. Asimismo, se calcularon correlaciones de Pearson para examinar la relación entre edad y ambas dimensiones del sexismo. finalmente se calculó ANOVA, separando la edad en grupos, analizando los índices de sexismo.

Partiendo por el sexismo benevolente, los resultados indican que no existen diferencias estadísticamente significativas entre hombres y mujeres (t = 0.42, p = 0.67).

En términos descriptivos, ambos grupos presentan niveles muy similares de sexismo benevolente (hombres = 3.89; mujeres = 3.88), lo que sugiere que este tipo de actitudes se distribuye de manera homogénea en la población.

En el caso del sexismo hostil, se observa un patrón similar, ambos grupos presentan niveles muy similares de sexismo hostil (hombres = 3.03; mujeres = 3.02), lo que sugiere una distribución homogénea de estas actitudes en la muestra.

No se encuentra evidencia empírica que respalde la hipótesis de que los hombres presentan mayores niveles de sexismo hostil que las mujeres.

En relación a los resultados de correlación, con el fin de analizar la relación entre edad y sexismo benevolente, se estimó una correlación de Pearson. Los resultados muestran una asociación positiva y estadísticamente significativa (r = 0.08, p \< 0.001), lo que indica que a mayor edad, tienden a observarse niveles ligeramente más altos de sexismo benevolente.

No obstante, la magnitud de esta correlación es baja, lo que sugiere que, si bien la relación sí existe, su intensidad es débil.

Ahora, pasando a los resultados de ANOVA, en el caso del sexismo benevolente, se observan diferencias estadísticamente significativas entre los grupos etarios (F(2, 3363) = 14.36, p \< 0.001), lo que indica que los niveles de sexismo varían en función de la edad. En términos de dirección, se observa que los niveles de sexismo benevolente tienden a ser mayores en los grupos de mayor edad en comparación con los grupos más jóvenes. En cambio, en el caso del sexismo hostil, si bien también se identifican diferencias significativas entre los grupos (F(2, 3361) = 5.42, p \< 0.01), la magnitud de estas diferencias es menor. No obstante, se mantiene el mismo patrón general, observándose niveles ligeramente más altos de sexismo hostil en los grupos de mayor edad.

En conjunto, no se observan diferencias significativas en los niveles de sexismo según género. En contraste, tanto los análisis de correlación como los de varianza indican que la edad se asocia de manera significativa con ambas dimensiones del sexismo. En particular, se identifican diferencias entre grupos etarios y una relación positiva entre edad y sexismo, aunque de magnitud baja. Estos hallazgos respaldan parcialmente la hipótesis planteada, confirmando la existencia de variaciones según edad, pero no según género.

### H2: El sexismo, tanto benevolente como hostil, se asociará positivamente con la dominación grupal y las creencias meritocráticas, y negativamente con la oposición a la igualdad.

```{r}
 
# benevolente
cor.test(varelsoc19$sexismo_b, varelsoc19$sdo_d)
cor.test(varelsoc19$sexismo_b, varelsoc19$meritocracia)
cor.test(varelsoc19$sexismo_b, varelsoc19$sdo_e)

# hostil
cor.test(varelsoc19$sexismo_h, varelsoc19$sdo_d)
cor.test(varelsoc19$sexismo_h, varelsoc19$meritocracia)
cor.test(varelsoc19$sexismo_h, varelsoc19$sdo_e)
```

Para la hipótesis 2, se realizaron correlaciones de pearsons para analizar cómo se relacionan las variables con los diferentes tipos de sexismo. Partiendo por el sexismo benevolente, su relación con la variable de dominación grupal (sdo-d) nos indica una relación positiva entre sexismo benevolente y apoyo a dominación grupal(r = 0.157, p \< 0.001). En el caso de la meritocracia, esto se repite, contando con una dirección positiva al igual que el anterior. Esto sugiere que el sexismo benevolente no solo se vincula con actitudes explícitas de jerarquía social, sino también con creencias más sutiles que legitiman la desigualdad, como la meritocracia. Finalmente, no se observa una correlación estadísticamente significativa entre el sexismo benevolente y la oposición a la igualdad (r = -0.026, p = 0.134), lo que indica que no existe evidencia de una asociación entre ambas variables en la muestra analizada.

Con respecto al sexismo hostil, se observa una correlación positiva y estadísticamente significativa con la dominación grupal (r = 0.310, p \< 0.001), lo que indica que mayores niveles de actitudes hostiles hacia las mujeres se asocian con un mayor apoyo a la jerarquía entre grupos. Este patrón se replica en su relación con la meritocracia, aunque con menor intensidad, sugiriendo que quienes presentan mayores niveles de sexismo hostil tienden también a adherir a explicaciones meritocráticas de las diferencias sociales.

Finalmente, se observa una correlación positiva y estadísticamente significativa entre el sexismo hostil y la oposición a la igualdad (r = 0.147, p \< 0.001), lo que indica que mayores niveles de sexismo hostil se asocian con un mayor rechazo a principios igualitarios. Este resultado es contrario a lo esperado en la hipótesis planteada.

## modelos de regresión:

```{r}
#benevolente

modelo_b <- lm(
  sexismo_b ~ r13_sexo_01 + r13_edad_01 + sdo_d + sdo_e + meritocracia,
  data = varelsoc19
)

summary(modelo_b)


#hostil: 

modelo_h <- lm(
  sexismo_h ~ r13_sexo_01 + r13_edad_01 + sdo_d + sdo_e + meritocracia,
  data = varelsoc19
)

summary(modelo_h)
```

Al aplicar el modelo de regresión lineal para el sexismo benevolente, se observa que el modelo explica una proporción reducida de la varianza (R² = 0.0385), lo que indica que se trata de un fenómeno complejo, no capturado completamente por las variables incluidas. En términos de predictores, la edad presenta un efecto positivo débil pero estadísticamente significativo, mientras que la meritocracia muestra una asociación positiva de mayor magnitud. La dominación social emerge como el predictor positivo más fuerte del modelo, evidenciando su relevancia en la explicación del sexismo benevolente. Por su parte, el sexo no resulta un predictor significativo. Finalmente, la oposición a la igualdad se asocia de manera negativa con el sexismo benevolente, aunque con una magnitud baja, pero estadísticamente significativa.

Al aplicar el modelo de regresión al sexismo hostil, se obtiene un R² = 0.117, lo que indica que el modelo explica un 11.7% de la variabilidad. Si bien este valor sigue siendo bajo, es considerablemente mayor que el observado en el sexismo benevolente, lo que sugiere una mejor capacidad explicativa para esta dimensión. En términos de predictores, el sexo no resulta significativo, replicando el patrón anterior. La edad mantiene una asociación positiva, aunque de menor magnitud que en el modelo de sexismo benevolente. Por su parte, la meritocracia y la oposición a la igualdad se asocian positivamente con el sexismo hostil, mientras que la dominación social emerge nuevamente como el predictor positivo más fuerte, confirmando su papel central en la explicación de actitudes que legitiman la desigualdad

Estos resultados indican que el sexismo hostil se asocia de manera consistente con orientaciones ideológicas jerárquicas y antiigualitarias, evidenciando una relación más directa con la legitimación de la desigualdad. En contraste, el sexismo benevolente presenta una estructura más ambivalente, en la que distintos componentes de la dominancia social se vinculan en direcciones divergentes, lo que sugiere un funcionamiento más complejo y menos lineal. En este sentido, ambas dimensiones del sexismo responden a lógicas distintas, tal como se observa en los resultados, confirmando que no constituyen expresiones equivalentes de un mismo fenómeno, sino formas diferenciadas de reproducción de las jerarquías de género

## Conclusión

La teoría de la dominancia social (SDO) permite interpretar estos resultados al situar el sexismo dentro de un marco más amplio de legitimación de jerarquías entre grupos. En este estudio, el sexismo hostil se alinea con mayor claridad con las orientaciones hacia la dominación grupal, lo que respalda la idea de que las actitudes abiertamente negativas cumplen un rol directo en la justificación de la desigualdad. En cambio, el sexismo benevolente presenta asociaciones más débiles e inconsistentes, lo que sugiere que su contribución a la reproducción del orden jerárquico opera de manera indirecta y culturalmente mediada. Así, los hallazgos son coherentes con la propuesta central de la SDO: la desigualdad no se sostiene únicamente mediante ideologías explícitas de dominación, sino también a través de creencias y actitudes que, aun siendo socialmente aceptadas, contribuyen a su mantenimiento.

Estos resultados se interpretan considerando que el sexismo fue medido a partir del enfoque del Ambivalent Sexism Inventory (ASI) el cual conceptualiza el fenómeno como un constructo bidimensional que distingue entre sexismo hostil y benevolente. Este instrumento, basado en ítems tipo Likert y validado empíricamente en distintos contextos (Glick & Fiske, 1996), permite captar tanto expresiones explícitas como formas más encubiertas de prejuicio, lo que resulta consistente con los hallazgos obtenidos.

Por otra parte, no se observaron diferencias significativas según género, mientras que la edad mostró asociaciones positivas pero de baja magnitud, lo que sugiere una distribución relativamente homogénea de estas actitudes, con leves variaciones generacionales.

En conjunto, los resultados evidencian una tensión entre la adhesión declarada a principios igualitarios y la persistencia de formas de prejuicio de género, especialmente en su dimensión benevolente. Desde la perspectiva de la teoría de la dominancia social (SDO), esto sugiere que la legitimación de la desigualdad no se sostiene únicamente a través de actitudes explícitas de dominación, sino también mediante creencias culturalmente aceptadas que contribuyen a reproducir jerarquías de forma indirecta. Dado el carácter exploratorio del estudio y las limitaciones en la consistencia interna de algunas escalas, estos hallazgos deben interpretarse como tendencias generales más que como conclusiones definitivas, constituyendo una base pertinente para futuras líneas de investigación sobre el sexismo como fenómeno multidimensional.
